行　政　法　院　判　決　　　　　　　　　　　　　　八十八年度判字第六二一號
　　原　　　告　星穎國際傳播股份有限公司
　　代　表　人　甲○○
　　被　　　告　行政院新聞局
右當事人間因廣播電視法事件，原告不服行政院中華民國八十七年八月十四日台八七
訴字第四○三三八號再訴願決定，提起行政訴訟。本院判決如左︰
　　主  文
原告之訴駁回。
　　事  實
緣原告係錄影節目帶發行業，台北縣政府於民國八十六年八月九日在台北縣蘆洲鄉○
○街三十二巷十二弄三號「俐嘉有限公司」查獲原告發行之影音光碟節目「解放慾望
」、「與天使有約」、「放學後的秘密」、「校園之花」等四片與被告核准之內容不
符，遂以其行為已違反廣播電法第二十九條之一之規定，乃依同法第四十五條之二
規定，以八十六年十月九日維廣四字第一四一二二函處原告罰鍰三萬元（折合新台
幣九萬元）。原告不服，提起訴願、再訴願均遭駁回，遂提起本訴。茲摘兩造訴辯
意旨於次：
原告起訴意旨略謂︰一、經查，台北縣政府所查扣之四捲節目，雖由原告取得被告審
查合格證明書；惟該送審節目之發行版權，早於八十五年五月十五日即轉讓予耀龍公
司，並於合約第六條明定「保證不再授權予其他業者發行。」；此外查扣單亦無任何
實際販賣、送貨、請款等憑證，證明係原告實際所為。足見本件係耀龍公司以逾越尺
度之節目，擅自發行，應受處分者為耀龍公司，與原告無關。原處分以「原告『發行
』與本局核准內容不符之節目」，處以最高罰鍰，其認定事實顯有違誤。二、再查，
行為時法廣電法細則第三十九條第二項規定，雖有節目供應事業主體名稱、組織及負
責人變更換證之規定，惟係對原申准之事業媒體本身登記事項變動所為之規定。又同
條第一項規定，對於許可發行節目，其發行權轉讓他人時，應如何變更、換證，究竟
應由讓與人或受讓人一方分別申請換證；抑由讓與之雙方同時申請換證，則並未明文
規定；也未明定如改由他人發行，應如何改送審或依法申報變更發行人。既無此明文
，被告係依何法律，課予原告換證及變更發行人之法定義務！退而言之，即使依該細
則第三十九條規定，認定原告有換證及變更發行人之義務，亦因其係行政命令而非法
律，依中央法規標準法第五條規定，亦屬無效。從而原處分及駁回決定，以該細則第
三十九條規定，認定原告違反該規定，顯有不應適用法令而予以適用之違法。三、其
次，若認施行細則第三十九條第二項，為變更發行人之規定屬實，被告於八十五年一
月三十日上午九時三十分，邀請節目業者舉辦節目發行公聽會時，曾作出「如權利讓
渡時，應由受讓人持讓與人之證明文件換證」之解釋與決議（請求調閱），當時與會
者係被告主管科、處之廣電處所主持，豈有不知法之理！被告係有權解釋之主管機關
，原告遵照指示，將相關轉讓發行之證件交由耀龍公司辦理，並無違規。至於耀龍公
司不辦理變更發行，擅自以原告名義發行，擅自貼用標示，事刑法行使偽造準文書
罪責，誠非原告所能阻止。具見耀龍公司違規實際發行之事由，並不可歸責予原告，
原告並無故意及過失可言。四、末查，廣播電法原係針對廣播及電事項而立法，
錄影節目管理，母法上僅有第二十九條之一「準用」同法第二十一條、二十五條、二
十八條及三十四條規定；並無明文規定「送審」公司必屬「發行」公司，也未規定送
審公司必須對實際發行公司之行為完全負行政責任。刑事責任通常比行政責任重，在
發行妨害風化之刑事案件中，應由實際發行人負發行責任，對不知情之登記負責人即
無犯意可言；亦有被告移送法院之判決如原證七可稽；舉重明輕，何以本件被告明知
實際發行人為耀龍公司，不處罰實際獨家發行之耀龍公司，卻執意處罰不知情，復無
介入其經營之原告，其認定事實應有違誤。五、據上所述，違規發行者並非原告，原
告既非實際之發行者，自不負發行之責任。爰檢具相關文件及繕本，請判決撤銷原處
分及一再訴願決定。
被告答辯意旨略謂︰一、原告發行與送審內容不符之影音光碟節目，經台北縣政府派
員於民國八十六年八月九日在台北縣蘆洲鄉○○街三十二巷十二弄三號「俐嘉有限公
司」查獲，有當場查扣之影音光碟節目「解放慾望」、「與天使有約」、「放學後的
秘密」、「校園之花」等肆片，可資證明，並經該公司在場關係人於取締三聯單上認
簽不諱，違法事實明確。二、查本案系爭影音光碟節目「解放慾望」、「與天使有約
」、「放學後的秘密」、「校園之花」等肆片，雖係經被告審查核准發行之影片，惟
被告審查核准之長度分別為三十八、三十三、六十、三十八分鐘，然系爭節目長度欲
分別為五十八、六十四、六十八、五十七分鐘，顯見原告有擅自變更原審查核准內容
之情事，其擅行增加之內容有性行為過程具體描述、性虐待、男女口交、自慰等猥褻
畫面，明顯逾越限制級尺度，且及刑法第二百三十五條妨害風化罪，為被告移送台
灣台北地方法院檢察署偵辦在案。是違反廣播電法甚明。三、至原告稱系爭影音光
碟節目已轉讓予第三人耀龍公司，非其發行一節。查廣播電法施行細則第三十九條
第二項規定，廣播電節目供應事業名稱變更時，應於變更後七日內，向被告申請換
發前項證明。此前項證明即指審查合格證明書。按該條條文之立法意旨，係就錄影節
目帶之發行採登記主義，以資釐清行政責任。查第三人耀龍公司並未依法辦理系爭節
目換證，重新取得審查合格證明書。是系爭節目於法律上仍屬原告送審、發行。況原
告於送審後，將系爭節目轉讓他人代理銷售發行，其行為亦屬廣播電法所規定之發
行，依法自應由原告負法律上責任。且依該條規定之意旨，送審公司於送審後如不自
為發行，應依規定辦理變更錄影節目送審證明之手續，不得僅憑私法關係之授權契約
，即謂變更原送審錄影節目內容之責任，應由受讓人承擔。是原告不能藉此為免責理
由。四、至原告稱被告曾邀請業者舉辦公聽會，並作出「如權利讓渡時，應由受讓人
持讓與人之證明文件換證」之解釋與決議一節。經查被告並未作出如原告所指是項之
決定，僅於業務管理上要求廣播電節目供應事業於權利讓渡時，須檢附授權證明文
件始可換證，以利行政作業。至原告所指其讓與第三人，而第三人不願辦理換證之情
節，此係原告與第三人間授權之權利義務關係。三、綜右所述，原告發行違法影音光
碟節目，其行為顯已違反廣播電法第二十九條之一規定，被告依同法第四十五條之
二核處，於認事用法上應無違誤。原告所持理由係規避責任之詞，冀邀免，顯不足
採。祈請鑒核，駁回原告之訴，以維法紀。
　　理  由
按「廣播電節目內容，不得有左列情形之一：一．．．五妨害公共秩序或善良風俗
。」、「廣播電節目供應事業之設立，應經新聞局許可，其節目內容及有關管理事
項準用第二十一條、第二十五條、第二十八條及第三十四條之規定。」「電台播送之
節目，除新聞外，新聞局均得審查，其辦法由新聞局定之。」為廣播電法第二十一
條第五款、第二十九條之一及第二十五條所規定。又「廣播電節目供應事業於錄影
節目帶發行或播映前，應檢具申請書表、錄影節目帶、審查費及證照費，送請新聞局
審查。」「廣播電節目供應事業名稱變更時，應於變更後七日內，向新聞局申請換
發前項證明」「錄影節目帶經審查核准者，應由送審之廣播電節目供應事業製作標
籤黏貼或印製於錄影節目帶側面及其封套上，影碟形式之錄影節目帶則應黏貼或印製
於封套上；其屬免送審之錄影節目帶者，仍應依規定標示，並於核准字號欄內註明免
送審類別。」「前項標籤應載明節目名稱、長度、級別、核准字號、權利範圍、廣播
電節目供應事業名稱、地址、負責人姓名及登錄許可證字號；標籤供家用者為白色
，供播映者為黃色。」復為行為時同法施行細則第三十九條第一項前段、第二項第四
十條第一項及第二項所明定。違反廣播電法第二十九條之一之規定，經營、策劃、
製作、發行或託播廣播電節目、廣告、錄影節目帶者，依同法第四十五條之二規定
，處三千元以上、三萬元以下罰鍰，並沒入其節目。本件原告係經被告核准之錄影節
目帶發行業，嗣台北縣政府於八十六年八月九日在台北縣蘆洲鄉○○街三十二巷十二
弄三號俐嘉有限公司查獲其發行之影音光碟節目「解放慾望」、「與天使有約」、「
放學後的秘密」、「校園之花」等四片，與被告原核准內容不符，以其有違廣播電
法第二十九條之一之規定，乃依同法第四十五條之二之規定，對之處罰鍰三萬元，原
告不服，以其已於八十五年五月十五日將系爭影音光碟節目「解放慾望」、「與天使
有約」、「放學後的秘密」、「校園之花」等片之發行權轉讓予耀龍有限公司，而該
等逾越尺度之影音光碟節目即係由耀龍有限公司所發行，其雖為送審公司，惟其並無
發行之事實，原處分逕處以最高罰鍰，認事用法實有違誤云云，訴經行政院新聞局、
行政院一再訴願決定，以原告係經營錄影節目帶發行業，因發行與被告核准內容不符
之影音光碟節目，經台北縣政府派員查獲並查扣系爭影音光碟節目共四片可資證明，
並經俐嘉有限公司在場關係人於查扣單上簽認屬實，違法事實洵堪認定。又系爭節目
雖係經被告審查核准發行之影片，惟原告未依審查核准之節目內容及長度發行，其內
容有性行為過程具體描述等猥褻鏡頭，已逾越限制級規範，依法應予刪剪或禁演，且
系爭節目實際長度均與原審查核准之節目長度不符，此有影片資料附原處分可稽。
又原告係於八十五年八月十日將「解放慾望」、「與天使有約」、「校園之花」等節
目送被告審查，被告於同年八月十六日發給其審查合格證明書；「放學後的秘密」一
片則係於八十五年五月三日送被告審查，被告於同年五月九日發給審查合格證明書，
該等節目之審查合格證明書所載之送審公司均為原告，是系爭節目確為原告送審、發
行之事實，洵堪認定。至其與第三人間是否有授權買賣系爭節目之事實，事個人商
業行為，原告既未依法向主管機關申報變更發行人，依法仍應由其負法律責任，遂駁
回其訴願及再訴願。揆諸首揭規定，原處分及一再訴願決定並無違誤。茲原告起訴除
仍執前詞外，並主張：經許可發行之節目，其發行權轉讓他人時，究應由讓與人或受
讓人重行申請換證，法律並無明文規定，亦未規定送審公司必為發行公司，更未規定
送審公司須對實際發行公司之行為負責。本件節目發行權既已轉讓耀龍公司該公司以
逾越尺度之內容發行，即與原告無關，應處罰該公司。且廣播電法施行細則第三十
九條係行政命令，以該項規定認定原告違規，依中央法規標準法第五條之規定，於法
有違云云。除原決定業已論明，不予贅述外。查廣播電法施行細則第三十九條第二
項規定，廣播電節目供應事業名稱變更時，應於變更後七日內，申請換發證明，揆
其立法意旨，錄影節目帶之發行，係採登記主義。俾能釐清發行人之責任。該細則係
依廣播電法第五十條第一項之授權訂定，且有法律位階之效力，業者自應依其規定
辦理。又業者名稱變更時既應重行申請換發合格證明，則舉輕以明重，業者於將發行
權轉讓他人發行時，自尤應重行申請換發核准合格證明。原告自陳其係於八十五年五
月十五日將本件節目之發行權轉讓耀龍公司，惟嗣於同年八月十日仍由原告申請被告
於同年月十六日發給「解放慾望」、「與天使有約」、「校園之花」等節目之審查合
格證明書，是本件節目係由原告送審，甚為明顯，原告主張其早於送審前轉讓與耀龍
公司者，是否即為本件經查獲者，已有疑問，況將送審後之節目轉讓他人代理銷售發
行，而又未經重行申請換發證明者，亦應認係廣播電法規定之發行行為，則縱認原
告係於送審後轉讓他人，亦難解其法律上之責任，不得僅以其與受讓人間之私法關係
之契約，免卻公法上責任，又廣播電法第二十一條第五款規定，廣播電節目內容
不得有妨害公共秩序或善良風俗，此項規定依同法第二十九條之一，於廣播電節目
供應事業準用之，本件原告係錄影節目帶發行業，其發行之本件影音光碟節目，經查
獲與被告原核准內容不符，其內容性行為過程具體描述等猥褻鏡頭，對善良風俗有所
妨害，有違上開法條規定，乃依同法第四十五條之二之規定處以罰鍰，核非無據，而
本件處分係依據各該法律之規定，並非該法施行細則，原告指依施行細則認定其違法
應受處罰云云，顯有誤會，其起訴意旨難謂有理，應予駁回。
據上論結，本件原告之訴為無理由，爰依行政訴訟法第二十六條後段，判決如主文。
中    華    民    國     八十八      年      三      月      十九       日
                    行 政 法 院 第 五 庭
                                審 判 長 評  事      廖  政  雄
                                         評  事      趙  永  康
                                         評  事      沈  水  元
                                         評  事      林  清  祥
                                         評  事      劉  鑫  楨
右  正  本  證  明  與  原  本  無  異
                                         法院書記官  郭  育  玎
中    華    民    國     八十八      年      三      月      二十       日
